---
title: "MPDW Prak 4"
author: "Aquila Putra N."
date: "2026-09-23"
output: html_document
---

```{r}
library(TSA)
```

# Proses MA(Moving Average) (2)

• Bangkitkan model MA(2) dengan 𝜃1 = 0.4 dan 𝜃2 = 0.6 sebanyak
300 data (Manual dan dengan arima.sim)
• Buat plot time series, plot ACF, plot PACF dan plot EACF. Idenifikasi
apakah data tersebut stasioner
• Buat scatterplot antara 𝑌𝑡 dengan 𝑌𝑡−1, 𝑌𝑡 dengan 𝑌𝑡−2 serta 𝑌𝑡
dengan 𝑌𝑡−3
• Hitung autokorelasi masing masing baik dari data bangkitan maupun
secara teoritis

MA (2):
$$Y_t = e_t + \theta_1 e_{t-1} + \theta_2 e_{t-2}, \qquad e_t \sim WN(0,\sigma_e^2)$$

## Pembangkitan Data

### Dengan arima.sim
```{r}
set.seed(123)
y_ma2_sim <- arima.sim(model = list(ma = c(0.4, 0.6)), n = 300)
```

```{r}
y_ma2_sim
```

### Manual
```{r}
generate_ma2_manual <- function(n, theta1, theta2) {
  burn <- 2
  e <- rnorm(n + burn)
  y <- numeric(n)
  for (t in 1:n) {
    tt <- t + burn
    y[t] <- e[tt] + theta1 * e[tt - 1] + theta2 * e[tt - 2]
  }
  y
}
```

```{r}
set.seed(123)
y_ma2_manual <- generate_ma2_manual(300, 0.4, 0.6)
y_ma2_manual
```

## Plots dan Kestasioneran

**Sifat kestasioneran:** proses MA orde berhingga **selalu stasioner** untuk sembarang nilai $\theta_1, \theta_2$, karena variansi dan kovariansinya tidak bergantung pada $t$ (hanya bergantung pada selisih lag).

### Time Series
```{r}
par(mfrow = c(1, 2))
plot.ts(y_ma2_manual, main = "MA(2) - Manual", ylab = "Yt")
plot.ts(y_ma2_sim, main = "MA(2) - arima.sim", ylab = "Yt")
par(mfrow = c(1, 1))
```
(Karena sama aja jadinya saya bakal pakai yang y_ma2_sim aja untuk seterusnya)

### ACF
```{r}
acf(y_ma2_sim, main = "ACF MA(2)")
```



### PACF
```{r}
pacf(y_ma2_sim, main = "PACF MA(2)")
```

### EACF
```{r}
eacf(y_ma2_sim)
```

### Identifikasi Kestasioneran
Dari plot time series terlihat data berfluktuasi di sekitar rata-rata konstan tanpa tren atau perubahan variansi yang sistematis, dan plot ACF terputus setelah lag 2 sesuai teori — ini mengonfirmasi data **stasioner**, sebagaimana memang seharusnya untuk proses MA.

## Scatterplot Yt terhadap Lag
```{r}
scatter_lag <- function(y, lag, judul) {
  n <- length(y)
  plot(y[1:(n - lag)], y[(1 + lag):n],
       xlab = bquote(Y[t - .(lag)]), ylab = expression(Y[t]),
       main = judul, pch = 19, col = "steelblue")
}

par(mfrow = c(1, 3))
scatter_lag(y_ma2_sim, 1, "Yt vs Yt-1")
scatter_lag(y_ma2_sim, 2, "Yt vs Yt-2")
scatter_lag(y_ma2_sim, 3, "Yt vs Yt-3")
par(mfrow = c(1, 1))
```

## Autokorelasi

### Empiris
```{r}
acf_empiris <- acf(y_ma2_sim, plot = FALSE)$acf[2:4]
acf_empiris
```

### Teoritis

$$
\rho_k =
\begin{cases}
1, & k = 0\\[4pt]
\dfrac{\theta_1+\theta_1\theta_2}{1+\theta_1^2+\theta_2^2}, & k = 1\\[8pt]
\dfrac{\theta_2}{1+\theta_1^2+\theta_2^2}, & k = 2\\[4pt]
0, & k > 2
\end{cases}
$$

```{r}
theta1 <- 0.4
theta2 <- 0.6

denom <- 1 + theta1^2 + theta2^2
rho1_teori <- (theta1 + theta1 * theta2) / denom
rho2_teori <- theta2 / denom
rho3_teori <- 0
acf_teori <- c(rho1_teori, rho2_teori, rho3_teori)

acf_teori
```

# Proses AR(AutoRegressive) (2)

• Bangkitkan model AR(2) dengan 𝜙1 = 0.5 dan 𝜙2 = 0.2 sebanyak
300 data (Manual dan dengan arima.sim)
• Buat plot time series, plot ACF, plot PACF dan plot EACF. Idenifikasi
apakah data tersebut stasioner
• Buat scatterplot antara 𝑌𝑡 dengan 𝑌𝑡−1, 𝑌𝑡 dengan 𝑌𝑡−2 serta 𝑌𝑡
dengan 𝑌𝑡−3
• Hitung autokorelasi masing masing baik dari data bangkitan maupun
secara teoritis

AR (2):
$$Y_t = \phi_1 Y_{t-1} + \phi_2 Y_{t-2} + e_t, \qquad e_t \sim WN(0,\sigma_e^2)$$
## Pembangkitan data

### Dengan arima.sim
```{r}
set.seed(123)
y_ar2_sim <- arima.sim(model = list(ar = c(0.5, 0.2)), n = 300)
```

```{r}
y_ar2_sim
```

### Manual
```{r}
generate_ar2_manual <- function(n, phi1, phi2) {
  burn <- 100
  total <- n + burn
  e <- rnorm(total)
  y <- numeric(total)
  y[1] <- e[1]
  y[2] <- e[2]
  for (t in 3:total) {
    y[t] <- phi1 * y[t - 1] + phi2 * y[t - 2] + e[t]
  }
  y[(burn + 1):total]
}

set.seed(123)
y_ar2_manual <- generate_ar2_manual(300, 0.5, 0.2)
```

```{r}
y_ar2_manual
```

## Plots dan Kestasioneran

**Syarat kestasioneran** (akar karakteristik berada di luar lingkaran satuan):

$$\phi_1 + \phi_2 < 1, \qquad \phi_2 - \phi_1 < 1, \qquad -1 < \phi_2 < 1$$

Cek numerik: $0.5+0.2=0.7<1$; $0.2-0.5=-0.3<1$; $-1<0.2<1$ — ketiga syarat terpenuhi sehingga proses **stasioner**.

### Time Series
```{r}
par(mfrow = c(1, 2))
plot.ts(y_ar2_manual, main = "AR(2) - Manual", ylab = "Yt")
plot.ts(y_ar2_sim, main = "AR(2) - arima.sim", ylab = "Yt")
par(mfrow = c(1, 1))
```
karena data overall sama saya y_ar2_sim

### ACF
```{r}
acf(y_ar2_sim, main = "ACF AR(2)")
```

### PACF
```{r}
pacf(y_ar2_sim, main = "PACF AR(2)")
```

### EACF
```{r}
eacf(y_ar2_sim)
```

### Identifikasi Kestasioneran
Time series berosilasi di sekitar rata-rata tetap, ACF meluruh perlahan menuju nol dan PACF terputus setelah lag 2 — sesuai teori dan mengonfirmasi data **stasioner**.

## Scatterplot Yt terhadap lag
```{r}
par(mfrow = c(1, 3))
scatter_lag(y_ar2_sim, 1, "Yt vs Yt-1")
scatter_lag(y_ar2_sim, 2, "Yt vs Yt-2")
scatter_lag(y_ar2_sim, 3, "Yt vs Yt-3")
par(mfrow = c(1, 1))
```

## Autokorelasi

### Empiris
```{r}
acf_empiris_ar <- acf(y_ar2_sim, plot = FALSE)$acf[2:4]
acf_empiris_ar
```

### Teoritis
persamaan Yule-Walker:
$$\rho_1 = \frac{\phi_1}{1-\phi_2}, \qquad \rho_k = \phi_1 \rho_{k-1} + \phi_2 \rho_{k-2}\ \ (k \ge 2), \qquad \rho_0 = 1$$
```{r}
phi1 <- 0.5
phi2 <- 0.2

rho <- numeric(3)
rho[1] <- phi1 / (1 - phi2)
rho[2] <- phi1 * rho[1] + phi2 * 1
rho[3] <- phi1 * rho[2] + phi2 * rho[1]

rho
```

# Proses ARMA(AutoRegressive Moving Average) (2,2)

ARMA(2,2):
$$Y_t = \phi_1 Y_{t-1} + \phi_2 Y_{t-2} + e_t + \theta_1 e_{t-1} + \theta_2 e_{t-2}$$

## Pembangkitan Data

### Dengan arima.sim
```{r}
set.seed(123)
y_arma22_sim <- arima.sim(model = list(ar = c(0.5, 0.2), ma = c(0.4, 0.6)), n = 300)
```

```{r}
y_arma22_sim
```

### Manual 
```{r}
generate_arma22_manual <- function(n, phi1, phi2, theta1, theta2) {
  burn <- 100
  total <- n + burn
  e <- rnorm(total)
  y <- numeric(total)
  y[1] <- e[1]
  y[2] <- e[2] + theta1 * e[1]
  for (t in 3:total) {
    y[t] <- phi1 * y[t - 1] + phi2 * y[t - 2] +
      e[t] + theta1 * e[t - 1] + theta2 * e[t - 2]
  }
  y[(burn + 1):total]
}

set.seed(123)
y_arma22_manual <- generate_arma22_manual(300, 0.5, 0.2, 0.4, 0.6)
```

```{r}
y_arma22_manual
```

## Plots dan Kestasioneran

ARMA hanya ditentukan oleh bagian AR-nya (komponen MA selalu stasioner). Karena $\phi_1,\phi_2$ sama dengan kasus AR(2) di atas dan sudah memenuhi syarat $\phi_1+\phi_2<1,\ \phi_2-\phi_1<1,\ -1<\phi_2<1$, maka proses ini **stasioner**.

### Time Series
```{r}
par(mfrow = c(1, 2))
plot.ts(y_arma22_manual, main = "ARMA(2,2) - Manual", ylab = "Yt")
plot.ts(y_arma22_sim, main = "ARMA(2,2) - arima.sim", ylab = "Yt")
par(mfrow = c(1, 1))
```
Karena kedua data hampir sama saya makai y_arma22_sim untuk selanjutnya

### ACF
```{r}
acf(y_arma22_sim, main = "ACF ARMA(2,2)")
```

### PACF
```{r}
pacf(y_arma22_sim, main = "PACF ARMA(2,2)")
```

### EACF
```{r}
eacf(y_arma22_sim)
```

### Identifikasi Kestasioneran
Data berfluktuasi secara konstan dan dan tidak ada indikasi memiliki tren, serta ACF dan PACF meluruh secara bertahap. Syarat stasioner juga terpenuh karena $0.5 + 0.2 < 1, 0.5-0.2 < 1, dan -1 < 0.2 < 1$ yang mengindikasikan bahwa data **stasioner**

## Scatterplot terhadap lag
```{r}
par(mfrow = c(1, 3))
scatter_lag(y_arma22_sim, 1, "Yt vs Yt-1")
scatter_lag(y_arma22_sim, 2, "Yt vs Yt-2")
scatter_lag(y_arma22_sim, 3, "Yt vs Yt-3")
par(mfrow = c(1, 1))
```

## Autokorelasi

### Empiris
```{r}
acf_empiris_arma <- acf(y_arma22_sim, plot = FALSE)$acf[2:4]
acf_empiris_arma
```

### Teoritis
untuk lag $k>q=2$, ACF ARMA(2,2) mengikuti persamaan selisih yang sama seperti AR(2):

$$\rho_k = \phi_1 \rho_{k-1} + \phi_2 \rho_{k-2}, \qquad k>2$$

sedangkan $\rho_0,\rho_1,\rho_2$ dipengaruhi juga oleh komponen MA sehingga tidak memiliki bentuk tertutup sesederhana AR/MA murni — dalam praktik nilai-nilai ini dihitung memakai fungsi bawaan R, `ARMAacf()`, yang menghitungnya secara eksak melalui representasi $MA(\infty)$.

```{r}
acf_teori_arma <- ARMAacf(ar = c(0.5, 0.2), ma = c(0.4, 0.6), lag.max = 3)[2:4]
acf_teori_arma
```

