---
title: "MPDW Praktikum 2"
author: "Aquila Putra N."
date: "2026-09-02"
output: html_document
---

```{r}
library(dplyr)
library(TTR)
library(forecast)
library(lmtest)
library(orcutt) 
library(readxl)
library(HoRM)
```

# Input Data
```{r}
df1 <- read_excel("C:\\Users\\Aquila\\Downloads\\Tugas_Praktikum_Data.xlsx", sheet = "Task 1 - Market Share")
df2 <- read_excel("C:\\Users\\Aquila\\Downloads\\Tugas_Praktikum_Data.xlsx", sheet = "Task 2 - Sales & Advertising")
```

```{r}
head(df1)
```

```{r}
head(df2)
```

# Market Share

## Eksplorasi Data
```{r}
plot(df1$Market_Share, df1$Price, pch = 20, col = "blue",
     main = "Scatter Plot Market Share vs Price",
     xlab = "Market Share",
     ylab = "Price")
cor(df1$Market_Share, df1$Price)
```

```{r}
boxplot(df1$Market_Share)
```
```{r}
boxplot(df1$Price)
```
## Pemodelan Regresi Linear
```{r}
model1 <- lm(Market_Share~Price, df1)
summary(model1)
```
Model regresi = $$\hat{Y}=26.910-24.290X$$
p-value untuk price < 0.05 membuktikan bahwa Price berpengaruh signifikan terhadap Market Share pada taraf nyata 5%. 94.84% variasi Market Share dapat dijelaskan oleh Price. Uji F menghasilkan p-value < 0.05, sehingga model regresi secara keseluruhan signifikan.

## Uji Asumsi

### Normalitas
```{r}
plot(model1, which = 2)
```

```{r}
shapiro.test(residuals(model1))
```
Sisaan berdistribusi normal pada taraf nyata 5%, karena p-value yang bernilai 0,8437 lebih besar dari 0,05

### Homogenitas
```{r}
plot(model1, which = 3)
```

```{r}
bptest(model1)
```
Ragam sisaan homogen pada taraf nyata 5% karena p-value > 0,05

### Autokorelasi
```{r}
plot(residuals(model1),
     type = "o",
     xlab = "Waktu",
     ylab = "Sisaan",
     main = "Plot Sisaan")
abline(h = 0, lty = 2)
```

```{r}
dwtest(model1)
```
karena p-value dibawah 0,05. Berarti tidak ada autokorelasi

## Penanganan Autokorelasi

### Cochrane Orcutt
```{r}
modelCO<-cochrane.orcutt(model1)
modelCO
```
Hasil keluaran model setelah dilakukan penanganan adalah sebagai berikut. $$y_i= 26.72209-24.08413 x_t$$ Hasil juga menunjukkan bahwa nilai DW dan p-value meningkat menjadi $1.95804$ dan $0.4151$. Hal tersebut juga didukung dengan nilai *p-value* \> 0.05, artinya belum cukup bukti menyatakan bahwa sisaan terdapat autokorelasi pada taraf nyata 5%. Untuk nilai $ρ̂$ optimum yang digunakan adalah 0.42523214.

```{r}
rho<- modelCO$rho
rho
```

```{r}
df1$Market_Share
```
```{r}
Market_Share.trans<- df1$Market_Share[-1]-df1$Market_Share[-20]*rho
Price.trans<- df1$Price[-1]-df1$Price[-20]*rho

modelCOmanual1<- lm(Market_Share.trans~Price.trans)
summary(modelCOmanual1)
```

```{r}
b0bintang <- modelCOmanual1$coefficients[-2]
b0 <- b0bintang/(1-rho)
b1 <- modelCOmanual1$coefficients[-1]
b0
b1
```

## Hildrenth-Lu
```{r}
y1 <- df1$Market_Share
x1 <- df1$Price

r <- seq(0, 0.9, by = 0.1)
tab <- data.frame(
  rho = r,
  SSE = sapply(r, function(rr) deviance(hildreth.lu(y1, x1, rr)))
)

tab          
rho_hat <- tab$rho[which.min(tab$SSE)]   
fit_hl  <- hildreth.lu(y1, x1, rho_hat)    
summary(fit_hl)
```

```{r}
hildreth.lu.func<- function(r, model1){
  x <- model.matrix(model1)[,-1]
  y <- model.response(model.frame(model1))
  n <- length(y)
  t <- 2:n
  y <- y[t]-r*y[t-1]
  x <- x[t]-r*x[t-1]
  
  return(lm(y~x))
}

rOpt <- seq(0.2,0.5, by= 0.001)
tabOpt <- data.frame("rho" = rOpt, "SSE" = sapply(rOpt, function(i){deviance(hildreth.lu.func(i, model1))}))
head(tabOpt[order(tabOpt$SSE),])

rho_opt <- tabOpt$rho[which.min(tabOpt$SSE)]
sse_opt <- min(tabOpt$SSE)

plot(tabOpt$SSE ~ tabOpt$rho, type = "l", xlab = "Rho", ylab = "SSE")
abline(v = rho_opt, lty = 2, col = "red", lwd = 2)
text(x = rho_opt, y = sse_opt, 
     labels = paste0("rho=", round(rho_opt, 3)), 
     pos = 3, cex = 0.8)
```
SSE terkecil terdapat pada nilai $ρ=0.425$

```{r}
modelHL1 <- hildreth.lu.func(rho_opt, model1)
summary(modelHL1)

cat("y = ", coef(modelHL1)[1]/(1-0.425), "+", coef(modelHL1)[2],"x", sep = "")
```
$$y_i=26.72268+-24.08484x_t$$ adalah model yang didapatkan dari Hidrenth-Lu

```{r}
dwtest(modelHL1)
```
dengan p-value > 0,05 belum cukup bukti menyatakan bahwa ada autokorelasi dalam data nilai Market Share dengan metode Hildreth-Lu pada taraf nyata 5%

## Perbandingan
```{r}
sseModelawal <- anova(model1)$`Sum Sq`[-1]
sseModelCO <- anova(modelCOmanual1)$`Sum Sq`[-1]
sseModelHL <- anova(modelHL1)$`Sum Sq`[-1]
mseModelawal <- sseModelawal/length(df1$Market_Share)
mseModelCO <- sseModelCO/length(df1$Market_Share)
mseModelHL <- sseModelHL/length(df1$Market_Share)
akurasi <- matrix(c(sseModelawal,sseModelCO,sseModelHL,
                    mseModelawal,mseModelCO,mseModelHL),nrow=2,ncol=3,byrow = T)
colnames(akurasi) <- c("Model Awal", "Model Cochrane-Orcutt", "Model Hildreth-Lu")
row.names(akurasi) <- c("SSE","MSE")
akurasi
```
Model Cochrane-Orcutt dan Hildreth_lu menunjukkan bahwa SSE menurun dari model awal, yang berarti model setelah penanganan lebih baik dari model awal

# Sales & Advertising

## Eksplorasi Data
```{r}
plot(df2$Sales, df2$Advertising, pch = 20, col = "blue",
     main = "Scatter Plot Sales vs Advertising",
     xlab = "Sales",
     ylab = "Advertising")
cor(df2$Sales, df2$Advertising)
```

```{r}
boxplot(df2$Sales)
```

```{r}
boxplot(df2$Advertising)
```

## Pemodelan regresi linear
```{r}
model2 <- lm(Sales~Advertising, df2)
summary(model2)
```
Model regresi = $$\hat{Y}=5.96513-0.71035X$$
p-value untuk advertising < 0.05 membuktikan bahwa Advertising berpengaruh signifikan terhadap Sales pada taraf nyata 5%. 95,85% variasi Market Share dapat dijelaskan oleh Price. Uji F menghasilkan p-value < 0.05, sehingga model regresi secara keseluruhan signifikan.

## Uji Asumsi

### Normalitas
```{r}
plot(model2, which = 2)
```

```{r}
shapiro.test(residuals(model2))
```
p-value < 0,05 yang berarti sisaan tidak menyebar normal pada tarf nyata 5%

### Homogenitas
```{r}
plot(model2, which = 3)
```

```{r}
bptest(model2)
```
Karena p-value > 0,05 maka ragam sisaan homogen pada taraf nyata 5%

### Autokorelasi
```{r}
plot(residuals(model2),
     type = "o",
     xlab = "Waktu",
     ylab = "Sisaan",
     main = "Plot Sisaan")
abline(h = 0, lty = 2)
```

```{r}
dwtest(model2)
```
karena p-value < 0,05 maka terdapat autokorelasi

## Penanganan 

### Cochrane-Orcutt
```{r}
modelCO2 <- cochrane.orcutt(model2)
modelCO2
```
Hasil keluaran model setelah dilakukan penanganan adalah sebagai berikut. $$y_i= 10.252375-0.488489 x_t$$ Hasil juga menunjukkan bahwa nilai DW dan p-value meningkat menjadi $1.93925$ dan $0.378$. Hal tersebut juga didukung dengan nilai *p-value* \> 0.05, artinya belum cukup bukti menyatakan bahwa sisaan terdapat autokorelasi pada taraf nyata 5%. Untuk nilai $ρ̂$ optimum yang digunakan adalah 0.9031234.

```{r}
rho2 <- modelCO2$rho
rho2
```

```{r}
n2 <- nrow(df2)
Sales.trans2 <- df2$Sales[-1] - df2$Sales[-n2]*rho2
Advertising.trans2 <- df2$Advertising[-1] - df2$Advertising[-n2]*rho2

modelCOmanual2 <- lm(Sales.trans2~Advertising.trans2)
summary(modelCOmanual2)
```

```{r}
#Mencari Penduga Koefisien Regresi setelah Transformasi ke Persamaan Awal
b0bintang2 <- modelCOmanual2$coefficients[1]
b02 <- b0bintang2/(1-rho2)
b12 <- modelCOmanual2$coefficients[2]
b02
b12
```

### Hildreth-Lu

```{r}
y2 <- df2$Sales
x2 <- df2$Advertising

r2 <- seq(0, 0.9, by = 0.1)
tab2 <- data.frame(
  rho = r2,
  SSE = sapply(r2, function(rr) deviance(hildreth.lu(y2, x2, rr)))
)

tab2
rho_hat2 <- tab2$rho[which.min(tab2$SSE)]
fit_hl2 <- hildreth.lu(y2, x2, rho_hat2)
summary(fit_hl2)
```

```{r}
hildreth.lu.func2 <- function(r, model2){
  x <- model.matrix(model2)[,-1]
  y <- model.response(model.frame(model2))
  n <- length(y)
  t <- 2:n
  y <- y[t]-r*y[t-1]
  x <- x[t]-r*x[t-1]

  return(lm(y~x))
}

rOpt2 <- seq(max(0, rho_hat2-0.1), min(0.9, rho_hat2+0.1), by = 0.001)
tabOpt2 <- data.frame("rho" = rOpt2, "SSE" = sapply(rOpt2, function(i){deviance(hildreth.lu.func2(i, model2))}))
head(tabOpt2[order(tabOpt2$SSE),])

rho_opt2 <- tabOpt2$rho[which.min(tabOpt2$SSE)]
sse_opt2 <- min(tabOpt2$SSE)

plot(tabOpt2$SSE ~ tabOpt2$rho, type = "l", xlab = "Rho", ylab = "SSE")
abline(v = rho_opt2, lty = 2, col = "red", lwd = 2)
text(x = rho_opt2, y = sse_opt2,
     labels = paste0("rho=", round(rho_opt2, 3)),
     pos = 3, cex = 0.8)
```

```{r}
modelHL2 <- hildreth.lu.func2(rho_opt2, model2)
summary(modelHL2)

#Transformasi Balik
cat("y = ", coef(modelHL2)[1]/(1-rho_opt2), "+", coef(modelHL2)[2],"x", sep = "")
```
Model Hidreth-Lu = $$y_i=10.13098+0.4935821x_t$$

```{r}
dwtest(modelHL2)
```
p-value > 0,05, artinya belum cukup bukti menyatakan bahwa ada autokorelasi dalam data nilai Sales dengan metode Hildreth-Lu pada taraf nyata 5%

## Perbandingan
```{r}
sseModelawal2 <- anova(model2)$`Sum Sq`[-1]
sseModelCO2 <- anova(modelCOmanual2)$`Sum Sq`[-1]
sseModelHL2 <- anova(modelHL2)$`Sum Sq`[-1]
mseModelawal2 <- sseModelawal2/length(df2$Sales)
mseModelCO2 <- sseModelCO2/length(df2$Sales)
mseModelHL2 <- sseModelHL2/length(df2$Sales)
akurasi2 <- matrix(c(sseModelawal2,sseModelCO2,sseModelHL2,
                    mseModelawal2,mseModelCO2,mseModelHL2),nrow=2,ncol=3,byrow = T)
colnames(akurasi2) <- c("Model Awal", "Model Cochrane-Orcutt", "Model Hildreth-Lu")
row.names(akurasi2) <- c("SSE","MSE")
akurasi2
```
Model Cochrane-Orcutt dan Hildreth_lu menunjukkan bahwa SSE menurun dari model awal, yang berarti model setelah penanganan lebih baik dari model awal